最高法院民事判決　　　　　　　　　　　　　　　八十七年度台上字第一○六四號
　　上　訴　人　謝 礦 盟
　　訴訟代理人　郭 俊 廷律師
　　被 上 訴人　曾 正 益
　　法定代理人　曾陳秀蓮
右當事人間請求損害賠償事件，上訴人對於中華民國八十六年九月一日台灣高等法院
台南分院判決（八十五年度訴字第一一七號），提起上訴，本院判決如左：
    主  文
原判決關於命上訴人給付超過新台幣貳佰零肆萬陸仟肆佰貳拾陸元伍角本息暨該訴訟
費用部分廢棄。
右開廢棄部分被上訴人之訴駁回。
其他上訴駁回。
上訴訴訟費用，關於駁回上訴部分，由上訴人負擔；廢棄部分各審訴訟費用，由被上
訴人負擔。
    理  由
本件被上訴人主張：伊於民國八十四年五月二十一日搭乘由訴外人陳麗英所駕駛車號
ＶＨＺ－○四五號輕機車，沿台南縣永康市○○路由西往東行駛，行經與永大一路之
交岔路口時，適上訴人駕駛車號ＴＲ－二六七○號自小客車，沿永大一路向南駛至該
路口，其本應注意行經交岔路口時，應減速慢行，作隨時停車之準備，竟疏未注意，
貿然以四－五○公里之時速行駛，致小客車右前側與陳麗英之機車相撞，使伊自機車
後座彈跳至小客車擋風玻璃，再落地，致頭部受有外傷合併腦挫傷、左側額顳頂葉性
硬性腦膜出血及硬腦膜下出血、蜘蛛網膜下腔出血、右顳葉腦挫傷出血、胸部挫傷合
併左側鎖骨骨折、左耳道外傷出血之傷害；經送醫急救，接受腦部手術。惟因腦部受
傷過重，目前無行動能力，小便失禁，有癲後遺症，語無倫次、記憶力喪失，無法
照料自己生活，已經宣告為禁治產人等情。為此本於侵權行為之法律關係，求為命上
訴人給付醫藥費用新台幣（下同）十萬六千五百十元、非財產上損害一百萬元、工作
損失三百萬元，共計四百十萬六千五百十元及自起訴狀繕本送達翌日起加計法定遲延
利息之判決。
上訴人則以：伊行駛之永大一路係幹道，搭載被上訴人由陳麗英所駕駛之機車，未注
意車前狀況，且未讓行駛於幹道之伊小客車先行通過交岔路口，肇致本件車禍。又依
據道路交通事故調查報告表(二)事故現場圖所示，伊所駕駛之小客車於案發時，幾已駛
離交岔路口，此時陳麗英之機車突然從永忠路闖出，伊實難預見並以防止車禍之發生
，故伊毋須負賠償之責。退步言之，即令伊仍應負責，依民法第二百二十四條之規定
，被上訴人亦應與陳麗英就本件車禍所生損害負同一過失責任；又被上訴人騎坐機車
未戴安全帽，更是其臚部嚴重受創之重大原因，被上訴人自應就此重大過失負責；何
況被上訴人與陳麗英已達成三十萬元和解，依民法第二百七十六條第一項規定，如陳
麗英之損害賠償依法應分擔額超過其和解金額時，則其間差額，即因被上訴人已對陳
麗英免除而不得再向伊求償等語。資為抗辯。
原審以：被上訴人主張於前揭時地，因所搭乘陳麗英之機車與上訴人所駕駛之小客車
相撞，而受傷致目前無行動能力，小便失禁，有癲後遺症，語無倫次、記憶力喪失
，無法照料自己生活，已經宣告為禁治產人之事實，業據提出診斷證明書、台灣台南
地方法院八十四年度禁字第八六號民事裁定為證，且為上訴人所是認，堪信為真實。
查，現場之永大一路與永忠路並無幹、支道之劃分，業經向道路交通主管機關台南縣
永康市公所函查屬實，有該所八十六年七月十日八六所工字第二九一二一號函附卷可
憑。而由卷附道路交通事故調查報告表(一)、(二)所示，本件車禍地點為無號誌之交岔路
口，限速為時速四○公里，肇事時間是白晝，視距良好。按汽車駕駛人應注意車前狀
況，隨時採取必要之安全措施，行經無號誌之交岔路口，應減速慢行，作隨時停車之
準備，且左方車應暫停讓右方車先行，道路交通安全規則第九十四條第三項、第九十
三條第一項第四款、第一百零二條第一項第二款定有明文。據上訴人於警訊時稱，伊
係由永大一路往永大路由北往南方向行駛，車速約時速四－五○公里，陳麗英之機車
則由永忠路往永大路方向行駛，核與陳麗英於警訊時所述情節相符。依據上開陳述及
車禍現場圖所示，上訴人行經肇事路口時，其行進方向為左方車，陳麗英之機車為右
方車。則上訴人行經肇事之交岔路口，應注意，而依當時是白晝，視距良好，亦非不
能注意，竟疏未注意，車前狀況減速慢行作隨時停車準備，更未讓陳麗英之右方車先
行，以致與陳麗英之機車相撞，顯有違前揭規定，依民法第一百八十四條第二項之規
定，推定為有過失。而本件車禍經送台灣省台南區車輛行車事故鑑定委員會（下稱鑑
定委員會）鑑定及覆議委員會覆議，亦為相同之認定，有鑑定意見書附於刑事卷可稽
。另上訴人過失傷害被上訴人之行為，業經原法院刑事庭判處有期徒刑七月確定，經
調閱該刑事案卷核閱無訛。益徵上訴人就本件車禍之發生有過失，且其過失與被上訴
人之受傷有相當因果關係，洵堪認定。復按因故意或過失，不法侵害他人之權利者，
負損害賠償責任；又不法侵害他人之身體或健康者，對於被害人因此喪失或減少勞動
能力或增加生活上之需要時，應負損害賠償責任，被害人雖非財產上損害，亦得請求
賠償相當之金額，民法第一百八十四條第一項、第一百九十三條第一項、第一百九十
五條第一項前段分別定有明文。上訴人對於本件車禍之發生既有過失，已如前述，則
被上訴人依侵權行為之法律關係，請求上訴人賠償其損害，於法自非無據。茲就被上
訴人請求之損害項目、金額分述如下：(一)醫藥費：被上訴人已支出醫藥費十二萬零一
百六十七元，有邱綜合醫院醫療費用明細表在卷可稽，上訴人亦不爭執，經核皆屬必
要費用，惟上訴人已代支付其中之一萬三千六百五十七元，亦為被上訴人所是認，尚
有十萬六千五百十元未獲清償。(二)工作損失：被上訴人因本件車禍腦部嚴重受創，目
前無行動能力，小便失禁，有癲後遺症，語無倫次、記憶力喪失，無法照料自己生
活，業經宣告為禁治產人，有診斷證明書、台灣台南地方法院八十四年禁字第八六號
民事裁定附卷可證。被上訴人顯已喪失全部工作能力，應堪認定。查被上訴人係四十
六年一月十六日出生，有年籍資料在卷足稽，受傷時年僅三十九歲，以工作至六十歲
計，尚有二十年之工作時間；車禍發生前，係以駕駛為業，曾擔任永康市公所垃圾車
駕駛，每月工作所得在三萬元以上，業據提出永康市公所證明書、各類所得扣繳暨免
扣繳憑單為證，足堪信實。故被上訴人以每月二萬五千元計算其工作損失，二十年計
即損失六百萬元，而於本件主張其受有三百萬元之工作損失，亦堪採信。(三)非財產上
損害：經斟酌被上訴人係國小畢業，原以駕駛為業，擁有土地八筆，有財產歸戶資料
在卷可稽；因腦部受損，喪失智力已為禁治產人，不僅肉體飽受開刀之折磨，精神上
亦因上訴人之傷害行為，受有重創無法回復，其痛苦非輕；上訴人係高職畢業，每月
收入約三萬元左右，有土地、房屋各一，亦有卷附財產歸戶資料、薪資明細表足式，
惟其家中父親肢障，母親身體不佳，有殘障手冊及診斷證明書在卷可佐，與其妻離異
，兒女各一，分別年僅九歲、六歲，亦有戶口謄本附卷可憑，家中經濟全賴其工作所
得支應，及本件車禍之肇因等一切情狀，認被上訴人主張其受有非財產損害一百萬元
，核屬相當。再按民法第二百十七條第一項規定，損害之發生或擴大，被害人與有過
失者，法院得減輕賠償金額或免除之；而損害賠償權利人之使用人之過失，可視同損
害賠償權利人之過失，類推適用該條項規定，駕駛機車有過失致坐於後座之人因他人
過失發生車禍受傷者，後座之人係因藉駕駛人載送而擴大其活動範圍，駕駛人為之駕
駛機車，應認係後座之使用人，類推適用民法第二百二十四條之規定而適用過失相抵
之法則，依民法第二百十七條第一項規定減輕該他人之賠償金額；惟損害賠償權利人
就因其使用人自己之過失部分所受之損害，仍非不得對其使用人請求損害賠償。準此
，被上訴人為陳麗英之機車所附載，藉陳麗英之載送而擴大其活動範圍，故陳麗英為
之駕駛機車，應認係被上訴人之使用人，被上訴人對上訴人固為損害賠償權利人，然
陳麗英駕駛機車行經無號誌之交岔路口，亦未注意車前狀況、減速慢行作隨時停車之
準備，而肇生本件車禍，其亦有違道路交通安全規則第九十三條第一項第四款、第九
十四條第三項之規定，亦應認定其有過失，此亦經鑑定委員會及覆議委員會為同樣認
定，有前揭鑑定意見書可查，則揆諸上開說明，陳麗英之過失，在其對上訴人為賠償
之請求時，應類推適用民法第二百二十四條規定，視同係賠償權利人之過失，依民法
第二百十七條第一項規定減輕上訴人之賠償金額。經審酌本件車禍之主因係上訴人行
經無號誌之交岔路口，左方車未暫停讓右方車先行；及陳麗英駕駛機車未注意車前狀
況為肇事次因；更因被上訴人違反道路交通安全規則第八十八條第五款，機車駕駛人
及附載坐人均應戴安全帽之規定，其怠於保護自己腦部之安全，曝露其腦部於高度之
危險狀態，致於發生本件車禍時，腦部彈撞上訴人小客車擋風玻璃後再著地嚴重受創
，對於損害結果之擴大，亦有相當因果關係。則被上訴人，對本件車禍之擴大，亦難
謂無與有過失。應認對本件車禍損害，上訴人有百分之五十之過失責任，陳麗英有百
分之四十之過失責任，被上訴人有百分之十之過失責任；並依法減輕上訴人百分之五
十之賠償責任，亦即上訴人就其上開請求之醫藥費十萬六千五百十元、工作損失三百
萬元、非財產上損害一百萬元，合計四百十萬六千五百十元，因被上訴人與有過失應
減輕上訴人百分之五十之賠償金額，即應就其中二百零五萬三千二百五十五元負賠償
責任。至於，被上訴人對上訴人為損害賠償之請求時，陳麗英既應認係被上訴人之使
用人，就陳麗英之過失視同其一己之過失，而有過失相抵法則之適用，則陳麗英與上
訴人應認非民法第一百八十五條第一項所定之共同侵權行為人。從而上訴人以陳麗英
與伊應負共同侵權行為之連帶賠償責任，抗辯被上訴人既與陳麗英以三十萬元達成和
解，並拋棄對陳麗英其餘之請求，依民法第二百七十六條第一項規定，就陳麗英依法
應分擔額超過其和解金額三十萬元時，就其差額部分，亦不得再向其求償，即無所據
。另被上訴人固承認已與陳麗英以三十萬元達成和解，並拋棄其餘之請求，然陳麗英
應分擔負責賠償之金額為一百六十四萬二千六百零四元，因被上訴人與陳麗英和解之
金額並未超過陳麗英應賠償之金額，則被上訴人雖拋棄其對陳麗英其餘之請求，僅求
償三十萬元，因係在陳麗英應分擔部分之範圍，而不影響上訴人應分擔之部分，上訴
人仍不免其責任。上訴人此項抗辯，亦無足取。因而判命上訴人給付二百零五萬三千
二百五十五元及自八十五年八月十六日（即起訴狀繕本送達翌日）起至清償日起計算
之法定遲延利息。
查被上訴人已支出之醫藥費為十二萬零一百六十七元，上訴人已給付其中之一萬三千
六百五十七元。又本件車禍損害，上訴人應負百分之五十之過失責任，並依法減輕上
訴人百分之五十之賠償責任，為原審所確定之事實。因此於計算賠償金額時，理應先
計算其總金額四百十二萬零一百六十七元，並依法減輕上訴人百分之五十之賠償責任
二百零六萬零八十三元五角之後，再扣除上訴人已給付之醫藥費一萬三千六百五十七
元，則上訴人之應賠償金額為二百零四萬六千四百二十六元五角本息始為正確。乃原
審竟先由總金額扣除代支付之醫藥費一萬三千六百五十七元，再減輕上訴人百分之五
十之賠償責任，而命上訴人給付二百零五萬三千二百五十五元本息，尚有未洽。從而
原判決命上訴人給付超過二百零四萬六千四百二十六元五角本息部分，上訴論旨，指
摘不當，求予廢棄，非無理由，應由本院就前開原審所確定之事實，自為判決，如主
文第一、二項之所示。其餘之部分，原審依調查證據為辯論之結果，以前開理由，命
上訴人為給付，經核於法並無違誤。上訴論旨，猶就原審取捨證據、認定事實之職權
行使，指摘原判決關此部分不當，求予廢棄，非有理由。
據上論結，本件上訴一部為有理由，一部為無理由。依民事訴訟法第四百七十七條第
一項、第四百七十九條第一款、第四百八十一條、第四百四十九條第一項、第七十八
條，判決如主文。
中      華      民      國    八十七    年      五      月      八      日
                              最高法院民事第三庭
                                  審判長法官  范  秉  閣
                                        法官  朱  建  男
                                        法官  曾  煌  圳
                                        法官  許  澍  林
                                        法官  陳  淑  敏
      右正本證明與原本無異
                                              書  記  官
中      華      民      國    八十七    年      五      月    二十五    日
